最高法院刑事判決                              八十六年度台上字第三七九三號
    上訴人  張雨生
    被  告  甲○○
右上訴人因自訴被告偽造文書案件，不服台灣高等法院中華民國八十五年七月三十一
日第二審判決（八十五年度上訴字第一三八七號，自訴案號：台灣板橋地方法院八十
四年度自字第四五一號），提起上訴，本院判決如左：
    主  文
原判決撤銷，發回台灣高等法院。
    理  由
本件原判決以上訴人張雨生自訴意旨略以：緣案外人張乞食及黃氏勇夫妻二人因其等
長子黃楓於民國三十八年六月三日逝世，而繼承黃楓所有坐落於台北縣板橋市○○段
七二八、七三四、七三四之一、七三五號及同市○○段五號（原為板橋市○○○○段
九五之一、一三一之九、一三二之九、一三一之八及一三二之八、九五之一、二七四
之一號）各持分二分之一等五筆土地，嗣黃氏勇及張乞食分別於四十年四月十二日及
四十八年五月三十日死亡，而由當時具有繼承權之其等子女即繼承人三男張雨生、四
男張德生、五男黃成土、七男甲○○及八男黃金鐘等五人共同繼承前述土地。詎被告
甲○○竟意圖將前述土地據為自己單獨不法之所有，為便遂行其計謀，於八十一年間
，向張雨生、張德生、黃成土及黃金鐘等四人，佯稱：伊等之舅父黃怡田生前所有之
違章建築物（坐落於臺北縣板橋市○○段七三○地號上），可以由其等共同繼承，需
要其四人之印鑑證明及其他相關文件，始能辦理繼承等語，張雨生、張德生、黃成土
及黃金鐘等四人不疑有詐，致陷於錯誤，而將印鑑證明及蓋有張雨生印鑑章印文之空
白文件等資料交付與甲○○辦理過戶事宜，甲○○隨將所騙得印鑑證明等資料，偽造
張雨生、張德生、黃成土及黃金鐘等四人拋棄繼承書及遺產分割協議書，復持上述所
偽造之文件，於八十一年十月七日向臺北縣板橋地政事務所辦理繼承上述土地（板橋
市○○段及永安段土地）登記於甲○○單獨所有，並於八十一年十一月四日辦妥所有
權登記，致生損害張雨生、張德生、黃成土及黃金鐘等四人及地政事務所關於地政管
理之正確性，嗣後板橋市○○段七二八、七三四之一及七三五地號土地被臺北縣政府
因公用徵收，於八十三年三月二十五日委由其妻陳碧玉代為具領上揭土地徵收補償費
新臺幣（下同）三百四十一萬一千六百二十六元據為己有，因認被告甲○○涉有刑法
第二百十六條、第二百十條、第二百十四條之使登載不實罪及第三百三十九條之詐欺
罪嫌云云。經審理結果，認不能證明被告犯罪，因而維持第一審諭知被告無罪之判決
，駁回上訴人在原審之上訴，固非無見。
惟按審理事實之法院，對於被告之犯罪證據，應從各方面詳予調查，以期發現真實，
苟非調查之途徑已窮，而被告之犯罪嫌疑仍屬不能證明，要難遽為無罪之判決。本件
依上訴人自訴意旨所載系爭土地原具有繼承權者除上訴人、被告外，尚有張德生、黃
成土及黃金鐘共五人，雖據張德生、黃金鐘分別證稱上訴人有參與協議，同意系爭土
地由被告繼承等語，但對於上訴人何時在何處參與協議﹖參與協議者有何人﹖何時由
被告分給上訴人一萬五千元﹖有何憑據﹖另土地代書人呂清平雖證稱：「本來是用拋
棄繼承，但到地政事務所不能通過，所以才改用協議」等語，但對於上訴人何時在何
處蓋章於拋棄繼承書與分配協議書上﹖拋棄繼承書與分配協議書何人所寫﹖是否寫後
始由當事人蓋章﹖等事項，均與證人張德生、黃金鐘、呂清平之證詞是否據實陳述有
關，原審未深入調查以期發現真實，即依上開證人之陳述，認被告犯罪不能證明，尚
嫌速斷，而有未盡調查能事之違誤。上訴意旨指摘原判決不當，非全無理由，應認有
發回更審之原因。又上訴人自訴被告詐欺罪部分雖屬不得上訴於第三審法院，但基於
審判不可分之原則，併予發回，附此明。
據上論結，應依刑事訴訟法第三百九十七條、第四百零一條，判決如主文。
中      華      民      國    八十六    年      六      月    二十六    日
                              最高法院刑事第三庭
                                  審判長法官  蔡  詩  文
                                        法官  張  吉  賓
                                        法官  莊  登  照
                                        法官  洪  明  輝
                                        法官  蔡  清  遊
      右正本證明與原本無異
                                              書  記  官
中      華      民      國    八十六    年      七      月      五      日
